【裁判字號】    98,消債更,79
【裁判日期】    990107
【裁判案由】    聲請更生程序
【裁判全文】
臺灣苗栗地方法院民事裁定            98年度消債更字第79號
聲請人  即
債  務  人  甲○○
上列當事人因消費者債務清理事件聲請更生，本院裁定如下：
    主  文
債務人甲○○自中華民國九十九年一月十四日十時起開始更生程
序。
命司法事務官進行本件更生程序。
其餘聲請駁回。
    理  由
一、按債務人不能清償債務或有不能清償之虞；且無擔保或無優
    先權之債務總額未逾新臺幣一千二百萬元者，於法院裁定開
    始清算程序或宣告破產前，得向法院聲請更生；又法院開始
    更生程序之裁定，應載明其年、月、日、時，並即時發生效
    力；法院裁定開始更生或清算程序後，得命司法事務官進行
    更生或清算程序，必要時得選任律師、會計師或其他適當之
    自然人或法人一人為監督人或管理人；債務人對於金融機構
    因消費借貸、自用住宅借款、信用卡或現金卡契約而負債務
    ，在聲請更生或清算前，應提出債權人清冊，以書面向最大
    債權金融機構請求協商債務清償方案，並表明共同協商之意
    旨；債務人與金融機構協商成立者，不得聲請更生或清算。
    但因不可歸責於己之事由，致履行顯有重大困難者，不在此
    限；本條例施行前，債務人依金融主管機關協調成立之中華
    民國銀行公會會員，辦理消費金融案件無擔保債務協商機制
    與金融機構成立之協商，準用前項之規定，消費者債務清理
    條例第3 條、第42條第1 項、第45條第1 項、第16條第1 項
    、第151 條第1 項、第5 項、第6 項分別定有明文。考本條
    例之立法意旨，在於避免已陷入經濟上困境之消費者，於惡
    性循環之債務窘境中自生自滅，而衍生嚴重之社會問題，難
    以維持安定之社會經濟秩序，故為兼顧債權人、債務人雙方
    之利益，對陷於經濟上困境之消費者，乃允其於消費者債務
    清理條例施行後，得選擇以重建型之更生程序或清算型之清
    算程序清理其債務，藉以妥適調整債務人與債權人及其他利
    害關係人間之權利義務關係，保障債權人獲得公平受償，並
    謀求消費者經濟生活之重建復甦機會。惟對於已與金融機構
    協商成立，或於本條例施行前，已依金融主管機關協調成立
    之中華民國銀行公會會員辦理消費金融案件無擔保債務協商
    機制與金融機構成立協商之債務人，若非因不可歸責於己之
    事由，致履行顯有重大困難，僅係為圖謀減免債務，而不為
    債務之履行，自有違債權契約為誠信契約之本旨，故依消費
    者債務清理條例第151 條第6 項準用同條第5 項前段之規定
    ，不得聲請更生或清算，始能避免債務人任意毀諾已成立之
    協商，濫用更生或清算之裁判上債務清理程序，肇致道德危
    險。而此處所謂「不可歸責於己之事由」，難以一概而論，
    應斟酌債務人毀諾時之情事判斷之，如客觀上聲請人之支出
    增多，或收入、收益減少，非其成立協商時所能預期。又如
    協商係成立於本條例實施之前，則由於當時本條例尚未施行
    ，債務人為求減少高額利息之負擔，在無其他法律救濟途徑
    可供選擇之情形下，往往不得不接受債權銀行所提出之超出
    債務人所能負擔之協商條件，由於債權銀行所定之條件過苛
    ，超越債務人之負擔能力而導致客觀上履行不能，或雖未超
    過債務人之所得，然留與債務人使用之資金過少，使債務人
    無法維持其基本生活，因而嗣後導致債務人悔諾者，此等情
    形均應可認為係屬於所謂不可歸責於債務人之事由。
二、經查：
  (一)債務人就新台幣（下同）3,413,089 元之債務有不能清償之
    情事，曾於民國95年間以書面向債權金融機構安泰商業銀行
    請求依「中華民國銀行公會會員辦理消費金融案件無擔保債
    務協商機制」共同協商債務清償方案，嗣協商成立，約定自
    95 年7月起，分120 期攤還，每月應繳金額為32,296元。而
    聲請人協商當時，受僱於台中縣大甲鎮銅安里李寅喜，從事
    製造狗鍊工作，月薪約35,000至38,000元等情，業據債務人
    提出與所述相符之債權人清冊、財產暨收入狀況說明書、協
    商成立協議書、財團法人金融合徵信中心當事人查詢個人資
    料（信用報告）回覆書、綜合所得稅各類所得資料清單及財
    產歸屬資料清單等件為證，應堪信為真實。
  (二)承上，本件以聲請人95年度7 月至12月薪資約35,000元至38
    ,000，扣除上開協商款項後32,296元，每月所餘之金額約2,
    704 元至5,704 元，顯已低於行政院主計處公告之95年度台
    灣省平均每人每月最低生活費用9,210 元，足徵債務人與債
    權銀行協商時，債權銀行所提出協商條件過苛，並未酌留足
    夠之金額給債務人維持其基本生活。參以本件協商成立時，
    消費者債務清理條例尚未施行，債務人為求減少高額利息之
    負擔，在無其他法律救濟途徑可供選擇之情形下，往往不得
    不接受債權銀行所提出之上開過苛之協商條件。因此，依首
    揭說明，應認為債務人嗣於95年12月間毀諾具有不可歸責之
    事由。再者，債務人名下又無其他財產可資為清償之憑藉，
    有國稅局財產歸屬資料清單清單在卷可稽，故足認其確已不
    能清償上揭債務，其經濟狀況已陷於困境甚明。
三、本件債務人嗣於95年12月間之毀諾具有不可歸責之事由，且
    又查無債務人有消費者債務清理條例第6 條第3 項、第8 條
    或第46條各款所定駁回更生聲請之事由存在，則債務人聲請
    更生，應屬有據，爰裁定如主文第一項所示，並命司法事務
    官進行本件更生程序。又本件更生之聲請既經准許，依消費
    者債務清理條例第48條第2 項規定，本件於本院裁定開始更
    生程序後，即不得對於債務人開始或繼續強制執行程序，因
    此，債務人即無再就本案聲請保全處分之必要，其保全處分
    之聲請，即應予駁回。
中    華    民    國    99    年    1     月    7     日
                  民事庭法  官  王炳人
上為正本係照原本作成
本件不得抗告
中    華    民    國    99    年    1     月    7     日
                        書記官  尤旗樟

司法院資訊處製作；財團法人民間司法改革基金會備份。
